ACORDAO-COMPLETO-2499977

ACÓRDÃO 12386/2021 ATA 32/2021 - SEGUNDA CÂMARA

VISTOS, relatados e discutidos estes autos em que se analisam atos de concessão de pensão militar emitidos pelo Comando da Marinha;
ACORDAM os ministros do Tribunal de Contas da União, reunidos em sessão da 2ª Câmara, ante as razões expostas pelo relator e com fundamento nos arts. 71, inciso III, da Constituição Federal, 1º, inciso V, 39, inciso I, da Lei 8.443/1992, 1º, inciso VIII, 259, inciso I, e 260, § 1º, do Regimento Interno, em:
9.1. considerar legais e determinar o registro dos atos de concessão de pensão militar instituídas por Sebastião Belarmino da Silva (CPF XXX.780.714-XX) , Samuel de Oliveira Lima (CPF XXX.050.817-XX) , Narcizo Florêncio de Lira (CPF XXX.110.104-XX) , Heráclito Canela da Silva (CPF XXX.934.514-XX) , João Marcos Dias (CPF XXX.848.497-XX) e Osmar Bezerra (CPF XXX.165.297-XX) ;
9.2. considerar ilegais os atos de concessão de pensão militar instituídas por Antônio Besouchet Cruz (CPF XXX.412.637-XX) , Rubens Herlani (CPF XXX.071.387-XX) , José Oliveira Silva (CPF XXX.370.807-XX) e Geraldo Edison Ormenese (CPF XXX.047.927-XX) e negar-lhes o registro;
9.3. dispensar a devolução dos valores indevidamente recebidos até a data da ciência, pelo Comando da Marinha, do presente acórdão, com base no Enunciado 106 da Súmula da Jurisprudência do TCU;
9.4. determinar ao Comando da Marinha que:
9.4.1. faça cessar os pagamentos decorrentes dos atos impugnados, comunicando ao TCU, no prazo de 15 (quinze) dias, as providências adotadas, nos termos do art. 262, caput, do Regimento Interno do TCU;
9.4.2. proceda à regularização dos soldos que servem de base de cálculo para os proventos das pensões militares consideradas ilegais;
9.4.3. emita novos atos de pensão militar, livres das irregularidades apontadas, submetendo-os ao TCU, no prazo de 30 (trinta) dias, consoante os arts. 262, § 2º, do Regimento Interno do TCU e 19, § 3º, da Instrução Normativa TCU 78/2018;
9.4.4. informe às beneficiárias nos atos tidos por ilegais que, no caso de não provimento de recursos eventualmente interpostos, deverão ser repostos os valores recebidos após a ciência deste acórdão pelo Comando da Marinha; 
9.4.5. comunique imediatamente aos interessados o teor do presente acórdão, encaminhando ao TCU, no prazo de 30 (trinta) dias, comprovante das respectivas datas de ciência, nos termos do art. 4º, § 3º, da Resolução-TCU 170/2004;
9.5. ordenar à Sefip que monitore o cumprimento das medidas indicadas no subitem 9.4, representando a este Tribunal, caso necessário.

PENSÃO MILITAR. Atos de Pensão militar da unidade emissora MINISTÉRIO DA DEFESA-COMANDO DA MARINHA (VINCULADOR), enviados ao TCU pela unidade de controle interno Centro de Controle Interno da Marinha para fins de análise e julgamento

Segunda Câmara

Comando da Marinha.

3. Interessados/Responsáveis:
3.1. Interessadas: Cassia Maria Coutinho da Silva (XXX.940.687-XX); Creuza Mendes da Silva (XXX.180.427-XX); Cristiane da Silva (XXX.063.874-XX); Deise Cruz Cavalcante (XXX.693.587-XX); Edineide Canela da Silva (XXX.660.744-XX); Edna Maria da Silva (XXX.062.314-XX); Elaine Carvalho Bezerra (XXX.451.657-XX); Elizabete Lima da Silva (XXX.655.134-XX); Else de Souza Ormenese (XXX.988.588-XX); Erica Carvalho Bezerra (XXX.675.317-XX); Erineide Lima da Silva (XXX.293.444-XX); Fatima Lima da Silva (XXX.571.584-XX); Ivanilda Arcanjo da Costa Belarmino (XXX.686.744-XX); Jaqueline Belarmino da Silva (XXX.402.954-XX); Josefa Cecilia da Silva (XXX.947.114-XX); Judite Silva de Freitas (XXX.706.404-XX); Laura Rodrigues Herlani (XXX.256.937-XX); Luzia Ferreira de Lira (XXX.371.247-XX); Maria Eduarda Santos Lima (XXX.322.617-XX); Maria Eliane da Silva (XXX.170.064-XX); Maria Lucia Silva da Costa (XXX.717.724-XX); Maria Regina Futuro Marcos Dias (XXX.382.797-XX).

13.1. Ministros presentes: Bruno Dantas (Presidente), Augusto Nardes, Aroldo Cedraz (Relator) e Raimundo Carreiro.
13.2. Ministros-Substitutos presentes: Marcos Bemquerer Costa e André Luís de Carvalho.

AROLDO CEDRAZ

Adoto como Relatório a instrução da Secretaria de Fiscalização de Integridade de Atos e Pagamentos de Pessoal e de Benefícios Sociais (peça 29) , com pareceres convergentes dos dirigentes daquela unidade (peça 30) , e do representante do Ministério Público junto ao TCU (peça 31) .
"INTRODUÇÃO
1.	Trata-se de atos de concessão de pensão militar aos beneficiários supracitados, pensões concedidas pelo Comando da Marinha. 
2.	Os atos foram submetidos à apreciação do Tribunal de Contas da União (TCU) para fim de registro, nos termos do art. 71, inciso III, da Constituição Federal. O cadastramento e a disponibilização ao TCU ocorreram por intermédio do Sistema de Atos de Pessoal (e-Pessoal) , na forma dos arts. 2o, caput e inciso VI, e 4o, caput, da Instrução Normativa - TCU 78/2018.
EXAME TÉCNICO
3.	Os procedimentos para exame, apreciação e registro de atos de pessoal encontram-se estabelecidos na Instrução Normativa - TCU 78/2018 e na Resolução - TCU 206/2007. Em seus arts. 4o, § 2o, e 3o, § 3o, respectivamente, essas normas dispõem que os atos de pessoal disponibilizados por meio do e-Pessoal devem ser submetidos a crítica automatizada do próprio sistema, com base em parâmetros predefinidos.
4.	Relativamente aos atos de concessão de pensão militar, as rotinas de crítica das informações cadastradas no e-Pessoal foram elaboradas e validadas levando-se em conta as peculiaridades desses atos. Os itens de verificação do sistema compreendem prazos e fundamentos legais, assim como eventuais ocorrências de acumulação. Trata-se de verificações mais abrangentes, minuciosas e precisas do que aquelas que podem ser realizadas por mãos humanas, proporcionando um nível de segurança ainda maior.
5.	Além da crítica automatizada, há verificação humana adicional no caso de haver alertas do sistema ou informações não formatadas, como esclarecimentos do gestor ou do controle interno. 
6.	Inicialmente esta unidade técnica entendeu os atos como legais ao analisá-los de forma automatizada (peças 13 e 14) .
7.	Parecer do Ministério Público do Tribunal de Contas da União opinou pela devolução dos autos à Sefip, para que fossem averiguados os indícios de acumulação de benefícios informados para diversos beneficiários constantes do processo, sendo realizadas as diligências eventualmente necessárias ao esclarecimento da matéria (peça 15) .
8.	Despacho do Ministro Relator Aroldo Cedraz determinou o retorno dos autos à Sefip para as averiguações sugeridas pelo Ministério Público (peça 16) .
9.	Foi detectado que a Sra. Judite Silva de Freitas acumula a pensão militar com uma aposentadoria por invalidez, do INSS, situação amparada pelo art. 29 da Lei 3.765/1960.
10.	As Sras. Maria Eduarda Santos Lima, Laura Rodrigues Herlani, Luzia Ferreira de Lira, Maria Regina Futudo Marcos Dias, Erica Carvalho Bezerra e Else de Souza Ormenese, de forma semelhante, acumulam a pensão militar com uma aposentadoria, situação amparada pelo mesmo dispositivo legal citado no item anterior.
11.	A Sra. Elaine Carvalho Bezerra acumula a pensão militar com vencimentos de um cargo público ocupado na Prefeitura Municipal de Silva Jardim, situação também amparada pelo art. 29 da Lei 3.765/1960.
12.	A Sra. Deise Cruz Cavalcante, beneficiária da pensão instituída por Antonio Besouchet Cruz acumula três benefícios: uma pensão militar uma pensão previdenciária simples e uma aposentadoria pelo INSS. Trata-se de situação que não encontra amparo na legislação. O art. 29 da Lei 3.765/1960, com redação dada pela Medida provisória 2.215-10/2001, assim dita: 
Art. 29. É permitida a acumulação: 
I - de uma pensão militar com proventos de disponibilidade, reforma, vencimentos ou aposentadoria; 
II - de uma pensão militar com a de outro regime, observado o disposto no art. 37, inciso XI, da Constituição Federal. 
13.	Seria permitido, portanto, a acumulação da pensão militar com outra pensão de outro regime, ou da pensão militar como a aposentadoria, não os três benefícios simultaneamente. Por essa razão, entende-se que o ato de Antonio Besouchet Cruz deva ser julgado ilegal e negado o seu registro. 
14.	O Sr. Rubens Herlani foi inicialmente reformado por limite de idade de permanência na reserva, com proventos calculados com base no posto de Segundo Tenente, por contar com mais de trinta anos de serviço (ato 10637508-07-1994-001801-2) , posteriormente, teve sua reforma alterada para reforma por incapacidade, alcançando proventos calculados com base em mais um posto acima, com base no art. 110, § 1º da Lei 6.880/1980 (ato 45809/2018) .
15.	E¿ importante salientar que esta Corte de Contas, recentemente, mudou o entendimento quanto a¿ possibilidade de o militar já reformado por limite de idade para permanência na reserva receber um posto/graduação acima, para fins de proventos, por ocasião de sua reforma por incapacidade, amparada no art. 110 da Lei 6.880/1980, firmando entendimento de que apenas militares da ativa ou da reserva podem receber a majoração no posto/graduação, conforme texto da lei a seguir: 
Art. 110. O militar da ativa ou da reserva remunerada, julgado incapaz definitivamente por um dos motivos constantes dos incisos I e II do art. 108, será¿ reformado com a remuneração calculada com base no soldo correspondente ao grau hierárquico imediato ao que possuir ou que possuía na ativa, respectivamente:
§ 1º Aplica-se o disposto neste artigo aos casos previstos nos itens III, IV e V do artigo 108, quando, verificada a incapacidade definitiva, for o militar considerado invalido, isto e¿, impossibilitado total e permanentemente para qualquer trabalho. 
§ 2º Considera-se, para efeito deste artigo, grau hierárquico imediato: 
a) o de Primeiro-Tenente, para Guarda-Marinha, Aspirante-a-Oficial e Suboficial ou Subtenente; 
b) o de Segundo-Tenente, para Primeiro-Sargento, Segundo-Sargento e Terceiro- 
Sargento; e 
c) o de Terceiro-Sargento, para Cabo e demais praças constantes do Quadro a que se refere o artigo 16. 
§ 3º Aos benefícios previstos neste artigo e seus parágrafos poderão ser acrescidos outros relativos a¿ remuneração, estabelecidos em leis especiais, desde que o militar, ao ser reformado, já¿ satisfaça às condições por elas exigidas. 
16.	Dessa forma, como o caso semelhante abordado no Acórdão 2225/2019-TCU-Plenáriolena¿rio, da Relatoria do Ministro Benjamin Zymler, entende-se que o benefício previsto no art. 110 da Lei 6.880/1980, expressamente dirigido ao militar da ativa ou da reserva remunerada, não alcança o militar reformado. 
17.	Logo, mesmo que a reforma, originária da pensão militar em estudo, tenha sido julgada legal, e que essa reforma tenha ocorrido há mais de cinco anos, pelo novo entendimento desta Corte, esta reforma se encontra maculada por um vício que a torna ilegal, vício que se estende à pensão militar e a invalida, formando mérito de ilegalidade para o caso em estudo. 
18.	De acordo com todas as verificações realizadas para o ato de pensão instituída pelo Sr. Rubens Herlani, o ato em estudo deve receber parecer pela ilegalidade, devendo ser adequados os proventos para o posto de Segundo Tenente. 
19.	O Sr. Jose Oliveira Silva, instituidor de pensão militar, de forma semelhante ao caso analisado acima, foi inicialmente reformado por limite de idade de permanência na reserva, com proventos calculados com base em posto superior por contar com mais de trinta anos de serviço (ato 32944/2018) .
20.	Posteriormente, teve sua reforma alterada para reforma por incapacidade, alcançando proventos calculados com base em mais um posto acima, com base no art. 110, § 1º da Lei 6.880/1980 (ato 49160/2018) .
21.	Logo, mesmo que a reforma, originária da pensão militar em estudo, tenha sido julgada legal, e que essa reforma tenha ocorrido há mais de cinco anos, pelo novo entendimento desta Corte, esta reforma se encontra maculada por um vício que a torna ilegal, vício que se estende à pensão militar e a invalida, formando mérito de ilegalidade para o caso em estudo. 
22.	De acordo com todas as verificações realizadas para o ato de pensão instituída pelo Sr. Jose Oliveira Silva, o ato em estudo deve receber parecer pela ilegalidade, devendo ser adequados os proventos para o posto de Segundo Tenente. 
23.	O Sr. Geraldo Edison Ormenese, militar instituidor de pensão militar, de forma semelhante ao caso analisado acima, foi inicialmente reformado por limite de idade de permanência na reserva, com proventos calculados com base em graduação superior por contar com mais de trinta anos de serviço.
24.	Posteriormente, teve sua reforma alterada para reforma por incapacidade, alcançando proventos calculados com base em mais um posto acima, com base no art. 110, § 1º da Lei 6.880/1980 (ato 44959/2018) .
25.	Logo, mesmo que a reforma, originária da pensão militar em estudo, tenha sido julgada legal, e que essa reforma tenha ocorrido há mais de cinco anos, pelo novo entendimento desta Corte, esta reforma se encontra maculada por um vício que a torna ilegal, vício que se estende à pensão militar e a invalida, formando mérito de ilegalidade para o caso em estudo. 
26.	De acordo com todas as verificações realizadas para o ato de pensão instituída pelo Sr. Geraldo Edison Ormenese, o ato em estudo deve receber parecer pela ilegalidade, devendo ser adequados os proventos para o posto de Suboficial. 
CONCLUSÃO
27.	A abrangência e a profundidade das verificações levadas a efeito fundamentam convicção de legalidade dos atos de concessão de pensão militar instituídas por Sebastiao Belarmino da Silva (CPF XXX.780.714-XX) , Samuel de Oliveira Lima (CPF XXX.050.817-XX) , Narcizo Florencio de Lira (CPF XXX.110.104-XX) , Heraclito Canela da Silva (CPF XXX.934.514-XX) , Joao Marcos Dias (CPF XXX.848.497-XX) e Osmar Bezerra (CPF XXX.165.297-XX) . Já os atos de concessão de pensão militar instituídas Antonio Besouchet Cruz (CPF XXX.412.637-XX) , Rubens Herlani (CPF XXX.071.387-XX) , Jose Oliveira Silva (CPF XXX.370.807-XX) e Geraldo Edison Ormenese (CPF XXX.047.927-XX) devem ser considerados ilegais e ter seu registro negado.
PROPOSTA DE ENCAMINHAMENTO
28.	Ante o exposto, propõe-se:
a)	considerar legais e determinar o registro dos atos de concessão de pensão militar instituídas por Sebastiao Belarmino da Silva (CPF XXX.780.714-XX) , Samuel de Oliveira Lima (CPF XXX.050.817-XX) , Narcizo Florencio de Lira (CPF XXX.110.104-XX) , Heraclito Canela da Silva (CPF XXX.934.514-XX) , Joao Marcos Dias (CPF XXX.848.497-XX) e Osmar Bezerra (CPF XXX.165.297-XX) , com fundamento nos arts. 71, inciso III, da Constituição Federal, 1o, inciso V, e 39, inciso II, da Lei 8.443/1992 e 260, § 1o, do Regimento Interno do Tribunal de Contas da União;
b)	considerar ilegais os atos de concessão de pensão militar instituídas por Antonio Besouchet Cruz (CPF XXX.412.637-XX) , Rubens Herlani (CPF XXX.071.387-XX) , Jose Oliveira Silva (CPF XXX.370.807-XX) e Geraldo Edison Ormenese (CPF XXX.047.927-XX) , com fundamento nos arts. 71, inciso III, da Constituição Federal, 1º, inciso V, e 39, incisos I e II, da Lei 8.443/1992 e 260, § 1º e 5º, do Regimento Interno do Tribunal de Contas da União, bem como art. 7º, § 4º da IN 78/2018;
b.1)	dispensar o ressarcimento das quantias indevidamente recebidas de boa-fé pelas interessadas, consoante o disposto no Enunciado 106 da Súmula da Jurisprudência do TCU; 
b.2)	determinar ao Comando da Aeronáutica que: 
b.2.1)	no prazo de 15 (quinze) dias, a contar da ciência desta deliberação, abstenha-se de realizar pagamentos decorrentes dos atos impugnados, sujeitando-se a autoridade administrativa omissa à responsabilidade solidária, nos termos do art. 262, caput, do Regimento Interno/TCU; 
b.2.2)	adeque os proventos decorrentes dos atos de pensão instituídas por Rubens Herlani (CPF XXX.071.387-XX) , Jose Oliveira Silva (CPF XXX.370.807-XX) e Geraldo Edison Ormenese (CPF XXX.047.927-XX) aos postos de Segundo Tenente, Segundo Tenente e Suboficial, respectivamente;
b.2.3)	dê ciência, no prazo de 15 (quinze) dias, a contar do recebimento da notificação deste Acórdão, às beneficiárias, encaminhando a este Tribunal, no prazo de 30 (trinta dias) , comprovantes das referidas ciências; 
b.2.4)	esclareça à interessada Deise Cruz Cavalcante (CPF XXX.693.587-XX) que assiste a ela o direito à opção pela manutenção dos proventos de pensão militar, mediante a renúncia ao benefício acumulado indevidamente; e
b.2.5)	alerte as beneficiárias que o efeito suspensivo proveniente da interposição de possíveis recursos perante o TCU não as exime da devolução dos valores percebidos indevidamente após a respectiva notificação, caso os recursos não sejam providos. 
c)	esclarecer à unidade de origem, com base no art. 262, § 2º, do Regimento Interno, que as concessões consideradas ilegais poderão prosperar mediante a emissão e o encaminhamento a este Tribunal de novos atos concessórios, livres das irregularidades apontadas nestes autos; 
d)	determinar à Secretaria de Fiscalização de Pessoal que monitore o cumprimento das medidas indicada nos subitens b.2 e c, representando a este Tribunal, caso necessário."
	É o Relatório.

não há.

Procuradora-Geral Cristina Machado da Costa e Silva.

PESSOAL. PENSÃO MILITAR. ATRIBUIÇÃO, NA PENSÃO, DE VANTAGEM PREVISTA NO ART. 110 DA LEI 6.880/1980, CONCEDIDA APÓS A REFORMA A PARTE DOS INSTITUIDORES. ILEGALIDADE DAS PENSÕES POR ELES INSTITUÍDAS, COM NEGATIVA DE REGISTRO. LEGALIDADE DOS DEMAIS ATOS. DETERMINAÇÕES.

PENSÃO MILITAR (PMIL)

Secretaria de Fiscalização de Integridade de Atos e Pagamentos de Pessoal e de Benefícios Sociais (Sefip).

Cuidam os autos de atos de concessão de pensão militar em favor Cassia Maria Coutinho da Silva, Creuza Mendes da Silva, Cristiane da Silva, Deise Cruz Cavalcante, Edineide Canela da Silva, Edna Maria da Silva, Elaine Carvalho Bezerra, Elizabete Lima da Silva, Else de Souza Ormenese, Erica Carvalho Bezerra, Erineide Lima da Silva, Fatima Lima da Silva, Ivanilda Arcanjo da Costa Belarmino, Jaqueline Belarmino da Silva, Josefa Cecilia da Silva, Judite Silva de Freitas, Laura Rodrigues Herlani, Luzia Ferreira de Lira, Maria Eduarda Santos Lima, Maria Eliane da Silva, Maria Lucia Silva da Costa e Maria Regina Futuro Marcos Dias, submetidos eletronicamente, para fim de registro, à apreciação do Tribunal de Contas da União, de acordo com o art. 71, inciso III, da Constituição Federal.
Consigno, inicialmente, que os atos ingressaram neste Tribunal há menos do que os cinco anos estabelecidos pelo Supremo Tribunal Federal (RE 636.553/RS - Tema 445 de repercussão geral) , e referendados por esta Corte (Acórdão 122/2021-TCU-Plenário, rel. Min. Walton Alencar Rodrigues) , para a concessão de registro tácito.
A Secretaria de Fiscalização de Integridade de Atos e Pagamentos de Pessoal e de Benefícios Sociais (Sefip) , em pareceres uniformes, propôs considerar ilegais os atos instituídos por Antonio Besouchet Cruz, Rubens Herlani, Jose Oliveira Silva e Geraldo Edison Ormenese e negar-lhes o registro, uma vez que derivou de alteração de reforma por meio do qual os instituidores foram agraciados com proventos referentes a dois postos/graduações acima daqueles que ocupavam na atividade, sem que exista previsão legal para tanto.
De plano, concordo integralmente com a proposta formulada pela Sefip, com anuência do MPTCU, razão pela qual acolho os pareceres precedentes adotando seus fundamentos como razões de decidir, sem prejuízo de tecer os breves comentários a seguir.
Esta Corte de Contas, a partir da prolação do Acórdão 2225/2019-TCU-Plenário, da relatoria do Min. Benjamin Zymler, passou a entender que não há previsão legal para que um militar, já reformado, seja agraciado com outra reforma que venha a majorar os proventos inicialmente deferidos. Pacificou-se, então, o entendimento de que a melhoria prevista no referido dispositivo não se aplica ao militar que já se encontrava reformado no momento da invalidez.
De fato, ao analisar o caput do art. 110 da Lei 6.880/1980, com a redação dada pela Lei 7.580/1986, percebe-se que a melhoria de remuneração se aplica somente aos militares da ativa ou da reserva remunerada e deve ser calculada sempre com base no soldo correspondente ao grau hierárquico que o militar possuía na ativa.
Assim, considerando que os instituidores indicados acima já se encontravam reformados quando foram acometidos da invalidez permanente, as pensões concedidas às suas respectivas beneficiárias não possuem amparo legal ou jurisprudencial, o que enseja o julgamento pela ilegalidade dos atos.
Os demais atos de concessão de pensão militar constantes dos autos podem ser apreciados pela legalidade.
	Em face do exposto, VOTO para que o Tribunal adote a minuta de Acórdão que submeto à apreciação deste Colegiado.
TCU, Sala das Sessões, em 14 de setembro de 2021.
AROLDO CEDRAZ 
Relator